---
title: "PEC1 Análisis de datos ómicos"
subtitle: 'Máster interuniversitario de Bioestadística y Bioinformática'  
author: "Luis Morís Fernández"
date: "`r Sys.Date()`"
output:
    rmdformats::readthedown:
    highlight: kate
bibliography: references.bib
link-citations: yes
---


```{r setup, include=FALSE}
library(tufte)
# invalidate cache when the tufte version changes
knitr::opts_chunk$set(tidy = FALSE, cache.extra = packageVersion('tufte'))
options(htmltools.dir.version = FALSE)
library(GEOquery)
library(Biobase)
library(arrayQualityMetrics)
library(ggplot2)
library(ggrepel)
library(cowplot)
library(magick)
library(oligo)
library(limma)
library(gplots)
library(clusterProfiler)
library(drosophila2.db)
library(affyPLM)
library(annaffy)
library(org.Dm.eg.db)
library(AnnotationDbi)
library(pathview)
```

```{r parameters_functions, echo=FALSE}
GEO_ID = 'GSE7614'
GEO_DOI =  '10.1016/j.neurobiolaging.2006.08.004'
PLATFORM_URL = 'https://www.ncbi.nlm.nih.gov/geo/query/acc.cgi?acc=GPL1322'
PAPER_URL = 'https://genomebiology.biomedcentral.com/articles/10.1186/gb-2007-8-10-r231'



plotPCA3 = function (datos, labels, factor, title, scale,colores, size = 1.5, glineas = 0.25) {
   data = prcomp(t(datos),scale=scale)
   # plot adjustments
   dataDf = data.frame(data$x)
   Group = factor
   loads = round(data$sdev^2/sum(data$sdev^2)*100,1)
   # main plot
   p1 = ggplot(dataDf,aes(x=PC1, y=PC2)) +
     theme_classic() +
     geom_hline(yintercept = 0, color = "gray70") +
     geom_vline(xintercept = 0, color = "gray70") +
     geom_point(aes(color = Group), alpha = 0.55, size = 3) +
     coord_cartesian(xlim = c(min(data$x[,1])-5,max(data$x[,1])+5)) +
     scale_fill_discrete(name = "Group")
   # avoiding labels superposition
   p1 + geom_text_repel(aes(y = PC2 + 0.25, label = labels),segment.size = 0.25, size = size) + 
     labs(x = c(paste("PC1",loads[1],"%")),y=c(paste("PC2",loads[2],"%"))) +  
     ggtitle(paste("Principal Component Analysis for: ",title,sep=" "))+ 
     theme(plot.title = element_text(hjust = 0.5)) +
     scale_color_manual(values=colores)
}


# A volcano plot with some more bells and whistles
my_volcano_plot = function(cm, geneSymbols){
  
  # cm the ouput of the ebayes function
  # genesymbols: select(drosophila2.db, rownames(cm), c("SYMBOL"))
  
  plot_logod = tibble::as_tibble(cm$coefficients, rownames='PROBEID') %>%
  tidyr::pivot_longer(-PROBEID, names_to = 'contrast', values_to = 'coef')

plot_d = tibble::as_tibble(cm$p.value, rownames='PROBEID') %>%
  tidyr::pivot_longer(-PROBEID, names_to = 'contrast', values_to = 'p_val') %>% 
  dplyr::group_by(contrast) %>% dplyr::mutate(adj_p_val = p.adjust(p_val, method = 'fdr')) %>% dplyr::ungroup() %>% 
  dplyr::mutate(sig_p = p_val<.05,
                sig_adj_p = adj_p_val<.05,
                minus_log_10_p = -log10(p_val),
                minus_log_10_adj_p = -log10(adj_p_val),) %>% 
  dplyr::inner_join(geneSymbols, by='PROBEID') %>% 
  dplyr::inner_join(plot_logod, by=c('PROBEID', 'contrast'))

unadj_p = ggplot(plot_d, aes(x=coef, y=minus_log_10_p, color=sig_p)) +
  geom_point() +
  ggthemes::theme_tufte(base_family = 'sans') +
  geom_hline(yintercept = -log10(.05), linetype=2) + 
  geom_vline(xintercept = 1) + 
  geom_vline(xintercept = -1) + 
  facet_wrap(.~contrast, scale='free') +
  labs(x = 'Coefficient', y = '-log10(p)', color = 'Sin corregir p<.05', title='Sin corregir p-value')

adj_p = ggplot(plot_d, aes(x=coef, y=minus_log_10_adj_p, color=sig_adj_p)) +
  geom_point() +
  ggthemes::theme_tufte(base_family = 'sans') +
  geom_hline(yintercept = -log10(.05), linetype=2) + 
  geom_vline(xintercept = 1) + 
  geom_vline(xintercept = -1) + 
  facet_wrap(.~contrast, scale='free')+
  labs(x = 'Coefficient', y = '-log10(p_adj)', color = 'Corregido FDR p<.05', title='Corregido por FDR p-value')

  return(list(unadj_plot = unadj_p, adj_plot=adj_p, plot_d=plot_d))
}


```

# Información sobre el estudio y objetivos

En el estudio se han seleccionado artificialmente durante 35 generaciones moscas, machos y hembras, que eran resistentes o sensibles al etanol y un grupo control con moscas seleccionadas al azar. Los grupos de moscas se seleccionaron en dos líneas diferentes. Este dataset corresponde al estudio [*Phenotypic and transcriptional response to selection for alcohol sensitivity in Drosophila melanogaster*](https://www.ncbi.nlm.nih.gov/pmc/articles/PMC2246305/).

Aunque en el estudio original se analizan más factores, para esta práctica simularemos que el investigador nos ha pedido que investiguemos:

- Main Effect Macho vs. Hembra
- Single Effect Resistente vs Sensible
- Interacción Sexo vs (Resistente vs Sensible)

*Nota*: Seguramente en este informe hemos incluido un poco de información en exceso y existen alguna información que quizá no fuera particularmente relevante para el investigador, sin embargo por completitud vamos a incluir un muy breve resumen de lo que haremos en cada paso y des las conclusiones que sacamos en cada uno de ellos.

## Dataset

|Información del dataset|
|-----+-------|
|**Gene Expression Omnibus ID**|[`r GEO_ID`](https://www.ncbi.nlm.nih.gov/geo/query/acc.cgi?acc=GSE7614)|
|**Organismo**| [Drosophila Melanogaster](https://www.ncbi.nlm.nih.gov/Taxonomy/Browser/wwwtax.cgi?mode=Info&id=7227)|
|**Número de muestras**| 24 (15 individuos por muestra)|
|**Grupos**| Macho Control (x2 Rep. Biológicas x2 Líneas)|
| | Hembra Control (x2 Rep. Biológicas x2 Líneas)|
| | Macho Sensible (x2 Rep. Biológicas x2 Líneas)|
| | Hembra Sensible (x2 Rep. Biológicas x2 Líneas)|
| | Macho Resistente (x2 Rep. Biológicas x2 Líneas)|
| | Hembra Resistente (x2 Rep. Biológicas x2 Líneas)|
|**Número de características** | 18952 |
|**Plataforma**| [Drosophila_2] Affymetrix Drosophila Genome 2.0 Array|
| |[GPL1322](`r PLATFORM_URL`)|
|**Tipo de muestra**| *in situ oligonucleotide* |


```{r readCELFiles, echo=FALSE, cache=TRUE, warning=FALSE, message=FALSE}

targets = readr::read_csv('data/targets.csv',col_types = 'cccdccc')
cel_files = list.celfiles('./data/', full.names=T)
my_targets = read.AnnotatedDataFrame('./data/targets.csv', header = T, row.names = 1, sep = ',')
if(!file.exists('raw_data.Rdata')){
  
  
  
  
  raw_data = read.celfiles(cel_files, phenoData=my_targets, verbose = T)
  # gse = getGEO(GEO_ID, GSEMatrix = T)[[1]]
  # save(gse,file='dataset.RData')
  # load('dataset.RData')
  # gse
  # glimpse(pData(gse))
  # exprs(gse)
  
  rownames(pData(raw_data)) = my_targets@data$short_name
  colnames(raw_data) = rownames(pData(raw_data))
  
  save(raw_data, file='raw_data.Rdata')
  
}else{
  load('raw_data.Rdata')
}
```

# Cargado de datos crudos

En este caso hemos descargado todos los archivos .CEL del dataset [`r GEO_ID`](https://www.ncbi.nlm.nih.gov/geo/query/acc.cgi?acc=GSE7614).
También hemos consultado a que grupo pertenece cada una de las 24 muestras que contiene el dataset.
Hemos preparado también un archivo que contiene toda la información referente a los grupos y las muestras y lo hemos cargado en memoria.

```{r show_targets, echo=FALSE}
DT::datatable(targets, caption='Información de cada una de las muestras', filter='top')
```

**short_name** sigue la convención c(ontrol)/r(esistant)/s(ensible)  m(ale)/f(emale). Los números separan las diferentes samples y las grupos de los que salieron las muestras (ver información sobre el dataset).

Luego hemos generado un ExpressionFeatureSet juntando los archivos .CEL y annotatedDataFrame que contiene el *phenoData* con un total **`r nrow(raw_data)`** filas/sondas y **`r ncol(raw_data)`** muestras.
```{r show_raw_data, echo=FALSE}

```

  ---
# Control de calidad de los datos crudos

Para realizar un control de la calidad de los datos crudos vamos utilizar la libreria Array Quality Metrics y affyPLM.

Lo haremos de dos maneras diferentes, primero sin transformar los datos con logaritmo de la intensidad y luego haciéndolo.

```{r compute_array_quality_metrics, echo=FALSE}

if(!dir.exists('pre_norm')){
  arrayQualityMetrics::arrayQualityMetrics(raw_data, intgroup = c('sex', 'selection', 'line'), outdir = 'pre_norm')
}

if(!dir.exists('pre_norm_log')){
  arrayQualityMetrics::arrayQualityMetrics(raw_data, intgroup = c('sex', 'selection', 'line'), outdir = 'pre_norm_log', do.logtransform = T)
}

```

## Sin transformar

```{r plot_raw_data, echo=FALSE, fig.fullwidth = TRUE, out.width='100%', fig.height=10, out.height='100%', fig.cap='Salida Array Quality Metrics sin transformar'}
out = (cowplot::ggdraw() + cowplot::draw_image(image_trim(image_read("./pre_norm/outlier.png"))))
hm = (cowplot::ggdraw() + cowplot::draw_image(image_trim(image_read_pdf("./pre_norm/hm.pdf"))))
ma = (cowplot::ggdraw() + cowplot::draw_image(image_trim(image_read_pdf("./pre_norm/ma.pdf"))))
msd = (cowplot::ggdraw() + cowplot::draw_image(image_trim(image_read_pdf("./pre_norm/msd.pdf"))))
pca = (cowplot::ggdraw() + cowplot::draw_image(image_trim(image_read_pdf("./pre_norm/pca.pdf"))))
dens =(cowplot::ggdraw() + cowplot::draw_image(image_trim(image_read_pdf("./pre_norm/dens.pdf"))))
box = (cowplot::ggdraw() + cowplot::draw_image(image_trim(image_read_pdf("./pre_norm/box.pdf"))))
plot_grid(out, hm, box, pca, dens, msd, ma, labels = 'AUTO', label_size = 7, ncol=2)
``` 


- En el gráfico A podemos observar un resumen de todas las muestras y el resultado obtenido del control de outliers. Vemos que según el algoritmo las muestras 1 y 17 podrían presentar algún problema por ello las tendremos en especial consideración cuando observemos los gráficos. En este caso no disponemos de la posibilidad de hacerlo, pero podríamos comprobar las imágenes de los microarrays para ver si ha ocurrido alǵun problema durante su procesado.

- En el gráfico B observamos una agrupación por distancias de los microarrays, vemos que hay una separación clara según el sexo de la muestra, a excepción de las muestras 1 y 17 que muestran una distancia un poco atípica se encuentran más distantes del resto de muestras de machos.

- En el gráfico C observamos los boxplots de las intensidades de cada uno de los arrays. También aparece marcado el array 17 quizá más disperso que el resto, también aparece marcado el 10, sin embargo no parece que sean muestras particularmente aberrantes.

- En el gráfico D podemos observar un análisis por componentes principales, veremos debajo uno como el que se ha realizado durante las prácticas de la asignatura, en este caso vemos una separación clara entre los grupos macho y hembra de las muestras lo cual es esperable y deseable.

- En el gráfico E, vemos que las muestra siguen un mismo patrón, aunque la escala hace un poco complicada esta observación, probaremos luego con una función de affysimple.

- En el gráfico F, el valor esperable es que la mediana sea constante, sin embargo aparece una pequeña joroba en el lado derecho, pero seguramente esté relacionado con una saturación de la intensidades como indica el propio paquete.

- En el gráfico G, podemos observar la comparación de cada uno de los arrays respecto a un pseudo-array que tiene el valor mediano a través del resto de arrays. En este caso lo esperable es que los valores se concentren a lo largo del eje M=0. Sin embargo al no estar transformados los valores aparece agrupados en el margen izquierdo haciendo difícil la visualización.

Vamos ahora a ver un PCA más completo

```{r PCA_raw, echo=FALSE}
plotPCA3 (exprs(raw_data), labels=pData(raw_data)$short_name, factor=pData(raw_data)$selection, title='', scale=F,colores=c("red", "blue", "green", "yellow",'brown','pink'), size = 1.5, glineas = 0.25)
```

Vemos una agrupación clara por la condición sexo, no tanto por las condiciones experimentales.

## Log-Transform

```{r plot_log_data, echo=FALSE, fig.fullwidth = TRUE, out.width='100%', fig.height=10, out.height='100%', fig.cap="Array Quality Metrics Output",fig.fullwidth = TRUE}
out = (cowplot::ggdraw() + cowplot::draw_image(image_trim(image_read("./pre_norm_log/outlier.png"))))
hm = (cowplot::ggdraw() + cowplot::draw_image(image_trim(image_read_pdf("./pre_norm_log/hm.pdf"))))
ma = (cowplot::ggdraw() + cowplot::draw_image(image_trim(image_read_pdf("./pre_norm_log/ma.pdf"))))
msd = (cowplot::ggdraw() + cowplot::draw_image(image_trim(image_read_pdf("./pre_norm_log/msd.pdf"))))
pca = (cowplot::ggdraw() + cowplot::draw_image(image_trim(image_read_pdf("./pre_norm_log/pca.pdf"))))
dens =(cowplot::ggdraw() + cowplot::draw_image(image_trim(image_read_pdf("./pre_norm_log/dens.pdf"))))
box = (cowplot::ggdraw() + cowplot::draw_image(image_trim(image_read_pdf("./pre_norm_log/box.pdf"))))
plot_grid(out, hm, box, pca, dens, msd, ma, labels = 'AUTO', label_size = 7, ncol=2)
``` 

Al estar transformados con el logaritmo la forma de las gráficas cambia ya que hemos *estirado* la distribución. El significado de los gráficos es el mismo que en el apartado anterior.

El array 17 sigue apareciendo como un outlier, sin embargo en ninguno de los plots aparece particularmente dramático por tanto lo conservaremos.

## affyPLM

Vamos ahora a utilizar la librería *affyPLM* vamos a ajustar un modelo a nivel de sonda y vamos a comprobar las gráficas *RLE* y *NUSE*.

En el caso del *RLE* vamos a encontrar una medida estandarizada de la expresión, que ha de ser similar a través de arrays, y en el caso de *NUSE* observaremos los residuos normalizados del modelo cuya distribución ha de ser similar a través de arrays.

```{r show_affymetrics, include=FALSE}

if(!file.exists('affyPLM.RData')){
  fit1 <- oligo::fitProbeLevelModel(raw_data)
  save(fit1, file='affyPLM.RData')
}else{load('affyPLM.RData')}

RLE_d = oligo::RLE(fit1) %>%
  tibble::as_tibble(RLE_d, rownames='probe') %>%
  tidyr::pivot_longer(-probe, names_to = 'short_name', values_to = 'intensity') %>%
  tidyr::separate(short_name, into=c('group', 'line', 'sex','id'), sep='_', remove=FALSE)

NUSE_d = oligo::NUSE(fit1) %>%
  tibble::as_tibble(RLE_d, rownames='probe') %>%
  tidyr::pivot_longer(-probe, names_to = 'short_name', values_to = 'intensity') %>%
  tidyr::separate(short_name, into=c('group', 'line', 'sex','id'), sep='_', remove=FALSE)

RLE_p = ggplot(RLE_d, aes(x=short_name, y=intensity, color=sex, fill=group)) +
  geom_boxplot(outlier.shape = NA) +
  scale_color_grey() +
  ggthemes::theme_tufte(base_family = 'sans') +
  theme(axis.text.x = element_text(angle = 90), legend.position = 'none') +
  scale_y_continuous(breaks = c(-1,0,1), limits = c(-.75, .75)) +
  labs(title = 'RLE', x = 'sample')

NUSE_p = ggplot(NUSE_d, aes(x=short_name, y=intensity, color=sex, fill=group)) +
  geom_boxplot(outlier.shape = NA) +
  scale_color_grey() +
  ggthemes::theme_tufte(base_family = 'sans') +
  theme(axis.text.x = element_text(angle = 90)) +
  scale_y_continuous(limits = c(0.93, 1.07)) +
  labs(title = 'NUSE', x = 'sample')
```

```{r show_affy_plm, echo=FALSE, fig.fullwidth = TRUE, out.width='100%'}
suppressWarnings(cowplot::plot_grid(RLE_p, NUSE_p, rel_widths = c(1, 1.4)))
```

No parece que ninguno de los arrays se desvíe particularmente en ninguna de las dos gráficas (quizá la c_1_m_1), si que vemos que hay una diferencia clara entre sexos. Podríamos preguntarnos en este caso si se ha cometido algún error y los machos perteneces a un batch y las hembras a otros, es decir hemos generado algún tipo de confound.

## Conclusiones de calidad

- Conservamos todos los arrays
- Podría ser útil revisar el 17
- Podría ser útil consultar si ha habido alguna diferencia sistemática entre los arrays de machos y hembras, batch, fecha, operario,...


# Normalización

Procedemos ahora a normalizar los datos con el método *RMA* del paquete *oligo*.

Durante este paso el algoritmo:

- Eliminará el ruido de fondo
- Normalizará la señal entre arrays, nunca entre condiciones experimentales.
- Colapsará todos los valores de cada grupo de sondas en un único valor por gen.

```{r compute_rma, cache=T , echo=FALSE}

if(!file.exists('rma_normalized.Rda')){
  eset_rma = oligo::rma(raw_data)
  save(eset_rma, file="rma_normalized.Rda")
}else{
  load(file="rma_normalized.Rda")
}
```

```{r compute_AQM_rma, echo=FALSE}
if(!dir.exists('norm')){
 arrayQualityMetrics::arrayQualityMetrics(eset_rma, intgroup = c('sex', 'selection', 'line'), outdir = 'norm', force=T)
}
```

Una vez normalizado vamos a volver a realizar un análisis de calidad de los datos

## Array quality metrics output después de la normalización

```{r show_AQM_rma, echo=FALSE, fig.fullwidth = TRUE, out.width='100%', fig.height=10, out.height='100%', fig.cap="Array Quality Metrics Output",fig.fullwidth = TRUE}
out = (cowplot::ggdraw() + cowplot::draw_image(image_trim(image_read("./norm/outlier.png"))))
hm = (cowplot::ggdraw() + cowplot::draw_image(image_trim(image_read_pdf("./norm/hm.pdf"))))
ma = (cowplot::ggdraw() + cowplot::draw_image(image_trim(image_read_pdf("./norm/ma.pdf"))))
msd = (cowplot::ggdraw() + cowplot::draw_image(image_trim(image_read_pdf("./norm/msd.pdf"))))
pca = (cowplot::ggdraw() + cowplot::draw_image(image_trim(image_read_pdf("./norm/pca.pdf"))))
dens =(cowplot::ggdraw() + cowplot::draw_image(image_trim(image_read_pdf("./norm/dens.pdf"))))
box = (cowplot::ggdraw() + cowplot::draw_image(image_trim(image_read_pdf("./norm/box.pdf"))))
plot_grid(out, hm, box, pca, dens, msd, ma, labels = 'AUTO', label_size = 7, ncol=2)
```

Los gráficos son los mismos que en apartados anteriores, ahora vemos una separación mucho más clara en el array de distancias. El array número 17 ahora es más similar al resto.

Solo existen dos detalles destacables, uno es la diferencia entre patrones de intensidad en la figura E entre las muestras machos y hembras, y la joroba que aparece en la figura F, cuando la mediana debería de ser plana, quizá sea debida a la diferencia entre sexos.


## Conclusiones normalización

Los datos parecen correctos, por tanto no es necesaria ninguna acción.

# Filtrado

Vamos a filtrar las probes que no tengan entrada en y las que corresponden a las sondas de control de Affymetrix. Vamos a hacerlo de manera manual utilizando la base de datos correspondiente al chip: *Affymetrix Drosophila Genome 2.0 Array*, en el paquete *'drosophila2.db'*. Lo que haremos será eliminar todas las *features* cuyo entrada *EntrezID* sea *NA*.

También vamos a eliminar algunas sondas que tienen varios genes asignados, o los genes que tienen varias sondas asignadas. Puede que exista alguna manera más correcta de realizar este paso, pero por sencillez las vamos a eliminar.

```{r filtrado no específico, echo = FALSE}
geneSymbols <- suppressMessages(select(drosophila2.db, rownames(eset_rma), c("SYMBOL", "ENTREZID", "GENENAME")))
filtered_probes = geneSymbols %>% dplyr::filter(!is.na(ENTREZID), !is.na(GENENAME), !(duplicated(PROBEID)|duplicated(PROBEID, fromLast=T)),!(duplicated(ENTREZID)|duplicated(ENTREZID, fromLast=T))) %>% dplyr::pull(PROBEID)

eset_rma_filtered = eset_rma[rownames(eset_rma) %in% filtered_probes, ]
```

De esta manera pasamos de tener `r nrow(eset_rma)` *features* a `r nrow(eset_rma_filtered)`. Lo cual nos ayudará, por ejemplo, reduciendo el impacto de la correción por múltiples comparaciones.

# Modelo y contrastes

Estamos ante un diseño de ANOVA 3x2, en este caso vamos a simular que estamos interesados en las comparaciones:

- Main Effect Macho vs. Hembra
- Single Effect Resistente vs Sensible
- Interacción Sexo vs (Resistente vs Sensible)

```{r compute_comparions, echo=FALSE}
design_matrix = model.matrix(~0+group, data=pData(eset_rma_filtered))
colnames(design_matrix)=c('control_female','control_male','resistant_female','resistant_male','sensitive_female','sensitive_male')

contrast_matrix = makeContrasts(res_vs_sens = resistant_female + resistant_male - sensitive_female - sensitive_male, #Regardless of sex
                                male_vs_female = resistant_male + control_male + sensitive_male -
                                                 (resistant_female + control_female + sensitive_female), # ME of sex
                                int_sex_resvssens = (resistant_female - resistant_male) - (sensitive_female - sensitive_male),
                                levels = design_matrix)

m = lmFit(eset_rma_filtered, design_matrix)
cm = eBayes(contrasts.fit(m, contrast_matrix))
top_sex = topTable(cm, coef='male_vs_female', adjust='fdr', number=1000, sort.by = 'p')
top_res_vs_ses = topTable(cm, coef='res_vs_sens', adjust='fdr', number=1000, sort.by = 'p')
top_int = topTable(cm, coef='int_sex_resvssens', adjust='fdr', number=1000, sort.by = 'p')
```

Vamos a ajustar un modelo lineal con Limma y la siguiente matriz de diseño

```{r show_design_matrix, echo=FALSE, fig.cap='El eje horizontal indica los términos de la matriz de diseño. El eje vertical indica el nombre de cada muestra'}

# heatmap(design_matrix, Colv = NA, Rowv=NA,main='Contrast Matrix', col=c('black', 'white'))

# design_matrix_tib = tibble::as_tibble(design_matrix, rownames = 'Sample') %>%
#   dplyr::mutate(control_female = kableExtra::cell_spec(control_female, 'html', bold = control_female==1),
#                 control_male = kableExtra::cell_spec(control_male, 'html', bold = control_male==1),
#                 resistant_female = kableExtra::cell_spec(resistant_female, 'html', bold = resistant_female==1),
#                 resistant_male = kableExtra::cell_spec(resistant_male, 'html', bold = resistant_male==1),
#                 sensitive_female = kableExtra::cell_spec(sensitive_female, 'html', bold = sensitive_female==1),
#                 sensitive_male = kableExtra::cell_spec(sensitive_male, 'html', bold = sensitive_male==1),
#                 )
# design_matrix_tib %>% kableExtra::kable(format='html', escape=F, caption='Design Matrix') %>% kableExtra::kable_styling(full_width = F) %>% kableExtra::row_spec(0, angle=-45) %>% kableExtra::add_header_above(c(' '=1, 'Model Term'=6))


dm_heat = design_matrix %>% tibble::as_tibble(rownames='sample') %>% tidyr::pivot_longer(-sample, names_to = 'group', values_to = 'val') %>% dplyr::mutate(val=factor(val))

ggplot(dm_heat, aes(x=group, y=sample, fill=val)) +
  geom_tile() +
  scale_fill_manual(values=c('black', 'white')) +
  ggthemes::theme_tufte(base_family = 'sans') +
  theme(axis.text.x = element_text(angle = 45, hjust = 1), legend.position = 'none') +
  labs(x='Grupo', y='Muestra', title='Matriz de diseño')

```

Una vez ajustado el modelo calculamos los siguientes contrastes

```{r show_contrast_matrix, echo=FALSE, fig.cap='El eje horizontal indica cada uno de los términos del modelo. El eje verticaln indica cada uno de los contraste que vamos a utilizar.'}
# contrast_matrix %>% kableExtra::kable(caption='Contrast Matrix') %>% kableExtra::kable_styling()

# heatmap(t(contrast_matrix), Colv = NA, Rowv=NA,main='Contrast Matrix', col=c('#FFFFFF', '#666666', '#000000'))
# legend(x="topleft", legend=c("1", "0", "-1"),
     # fill=c('#FFFFFF', '#666666', '#000000'))

contrastm_heat = contrast_matrix %>% tibble::as_tibble(rownames='group') %>% tidyr::pivot_longer(-group, names_to = 'contrast', values_to = 'val') %>% dplyr::mutate(val=factor(val))

ggplot(contrastm_heat, aes(x=group, y=contrast, label=val)) +
  geom_tile(aes(fill=val)) +
  geom_label() +
  scale_fill_manual(values=c('black', 'grey', 'white')) +
  ggthemes::theme_tufte(base_family = 'sans') +
  theme(axis.text.x = element_text(angle = 45, hjust = 1), legend.position = 'none') +
  labs(x='Grupo', y='Contraste', title='Matriz de contrastes')
```


# Anotación

Anotamos los datos con el paquete *drosophila2.db*.

```{r annotation, echo=FALSE}

annotatedTopTable <- function(topTab, anotPackage)
{
  topTab <- cbind(PROBEID=rownames(topTab), topTab)
  myProbes <- rownames(topTab)
  thePackage <- eval(parse(text = anotPackage))
  geneAnots <- suppressMessages(select(thePackage, myProbes, c("SYMBOL", "ENTREZID", "GENENAME")))
  annotatedTopTab<- merge(x=geneAnots, y=topTab, by.x="PROBEID", by.y="PROBEID")
return(annotatedTopTab)
}

top_sex_annotated = annotatedTopTable(top_sex, anotPackage = 'drosophila2.db') %>% dplyr::arrange(P.Value)
top_int_annotated = annotatedTopTable(top_int, anotPackage = 'drosophila2.db') %>% dplyr::arrange(P.Value)
top_res_vs_sens_annotated = annotatedTopTable(top_res_vs_ses, anotPackage = 'drosophila2.db') %>% dplyr::arrange(P.Value)
```


# Resultados

## Genes diferencialmente expresados entre condiciones

Las tablas permiten ordenar y filtrar los genes en función de diversos parámetros. Solamente se incluyen los 1000 genes más significativos por cada comparación.

Se incluyen los p-valores ajustados usando false discovery rate [@fdrben].

```{r show_annotated_tables, echo=FALSE}
pretty_top_table = function(top_table){
  top_table = dplyr::arrange(top_table, P.Value)
  top_table = dplyr::mutate_if(top_table, is.numeric, signif, digits=2)
  top_table = dplyr::select(top_table, -PROBEID)
}
```

### Macho vs. Hembra

```{r show_annotated_tables_sex, echo=FALSE}
DT::datatable(pretty_top_table(top_sex_annotated), caption = 'Contraste: Macho vs. Hembra', filter='top')
```

### Resistente vs. Sensible

```{r show_annotated_tables_res, echo=FALSE}
DT::datatable(pretty_top_table(top_res_vs_sens_annotated), caption = 'Contraste: Resistente vs. Sensible', filter='top')
```

### Interacción Sexo y (Resistente vs. Sensible)

```{r show_annotated_tables_int, echo=FALSE}
DT::datatable(pretty_top_table(top_int_annotated), caption = 'Contraste: Interacción Sexo y (Resistente vs. Sensible)', filter='top')

```

## Volcano plot

Aquí presentamos un volcano plot con algunos extras sobre el original, con los p-valores ajustados y sin ajustar. Además se incluye una tabla con el porcentaje de genes diferencialmente expresados en cada uno de los contrastes. Se incluye el corte en p<.05 para valores ajustados y sin ajustar.

```{r volcano_plot, echo=FALSE, fig.fullwidth = TRUE, out.width='100%', fig.height=6, out.height='100%', fig.cap='Volcano plot modificado. Las líneas horizontales indican p-valor=.05. Las líneas  verticales indican el un fold-change de 2.'}

# SYMBOLS<- geneSymbols$SYMBOL
# volcanoplot(cm, coef=1, highlight=4, names=SYMBOLS, 
#             main=paste("Differentially expressed genes", colnames(contrast_matrix)[1], sep="\n"))
#   abline(v=c(-1,1))

vol_plt = my_volcano_plot(cm, geneSymbols)

cowplot::plot_grid(plotlist=vol_plt[1:2], ncol=1)

vol_plt$plot_d %>% dplyr::group_by(contrast) %>% dplyr::summarise('Sin corregir p<.05' = paste0(signif(100*mean(sig_p),2),'%'),
                                                          'Corregido FDR p<.05' = paste0(signif(100*mean(sig_adj_p),2),'%')) %>%
  kableExtra::kable(digits = 2, caption='Porcentaje de genes significativos') %>%
  kableExtra::kable_styling(full_width = F) %>% 
  kableExtra::add_footnote('Redondeado a dos decimales')
```


## Diagrama de Venn

Los resultados que aparecen aquí están corregidos al p<.05, con el p-valor corregido a través de múltiples comparaciones con FDR (Bejamini Hochberg)
 y se han considerado los contrastes de manera separada para esta correción.

```{r venn_diagram, echo=FALSE, fig.fullwidth = TRUE, out.width='100%', fig.height=6, fig.width=6, out.height='100%', fig.cap='Diagrama de Venn que muestra el número de contrastes significativos encada uno de los contrastes y sus intersecciones.'}

res = decideTests(cm, p.value =0.001) 
sum.res.rows<-apply(abs(res),1,sum)
res.selected<-res[sum.res.rows!=0,]
summary(res) %>% kableExtra::kable(caption = 'Número de genes diferencialmente expresados por contraste') %>% kableExtra::kable_styling(full_width = F)
vennDiagram (res.selected[,1:3], main="Genes en común entre contrastes", cex=0.9)
```

## Tabla de anotaciones

Se ha generado (aunque no sea accesible desde el documento, si que está en el repositorio de git) con todos los genes anotados que han resultado signficativos en cada uno de los contrastes.

*Archivo: 'annotations.html'*

```{r annotation_table, echo=FALSE}
if(!file.exists("results/anotations.html")){
  genesSelected <- rownames(res.selected)
  at <- aafTableAnn(genesSelected, "drosophila2.db")
  saveHTML (at, "results/anotations.html","Annotations for selected genes")
  }

```


```{r expression_profiles, eval=FALSE, include=FALSE, echo=FALSE}
x

selected_probes = rownames(res.selected)
selected_rows = rownames(exprs(eset_rma_filtered)) %in% selected_probes

HMdata = exprs(eset_rma_filtered) %>%
  tibble::as_tibble(rownames='PROBEID') %>%
  tidylog::inner_join(dplyr::distinct(geneSymbols, PROBEID, .keep_all=T), by=c('PROBEID')) %>% 
  dplyr::filter(PROBEID %in% selected_probes) %>% 
  tibble::column_to_rownames(var='SYMBOL')
HMdata 

  
length(rownames(exprs(eset_rma_filtered)))
length(unique(rownames(exprs(eset_rma_filtered))))
HMdata
geneSymbols
probeNames<-rownames(res)
probeNames.selected<-probeNames[sum.res.rows!=0]
exprs2cluster <-exprs(eset_rma)[probeNames.selected,]

heatmap(exprs2cluster, col=rainbow(100), cexCol=0.9)
```

# Análisis de enriquecimiento

  - Hemos utilizado el paquete clusterProfiler
  - Para estos análisis hemos seleccionado todos aquellos genes cuyo p-valor corregido con FDR es menor a .1
  - Hemos realizado un análisis por contraste
  - Hemos utilizado las bases de datos KEGG y GO
  - En el caso de KEGG hemos corregido siempre con un p<.1
  - En el caso de GO hemos corregido siempre con un p<.1 y un q<.05
  - Hemos rebajado ligeramente el umbral de significación para poder mostrar los gráficos y los tipos de análisis disponibles, de otra manera esta sección quedaría vacía.
    - En un análisis real mantendríamos el umbral de signifiación fijado a priori, o marcaríamos el análisis como exploratorios.
  - Hemos realizado 10000 permutaciones en los GSE
  
  </br>
  
  Enlaces a los tipos de gráficos utilizados:
  
  - [heatplot](https://yulab-smu.github.io/clusterProfiler-book/chapter12.html#heatmap-like-functional-classification)
  - [dotplot](https://yulab-smu.github.io/clusterProfiler-book/chapter12.html#dot-plot)
  - [goplot](https://yulab-smu.github.io/clusterProfiler-book/chapter12.html#goplot)
  - [emapplot](https://yulab-smu.github.io/clusterProfiler-book/chapter12.html#enrichment-map)
  - [ridgeplot](https://yulab-smu.github.io/clusterProfiler-book/chapter12.html#ridgeline-plot-for-expression-distribution-of-gsea-result)
  
En este sección utilizaremos dos tipos de análisis sobre dos bases de datos diferentes:

  - Overrepresentation y Gene Set Enrichment Analysis
  - Gene Ontology [GO](http://geneontology.org/docs/go-enrichment-analysis/) y Kyoto Encyclopedia of Genes and Genomes, [KEGG](https://www.genome.jp/kegg/)

## Interpretación de los resultados

Para los resultados de cada uno de estos análisis presentamos el mismo conjunto de tablas y resultados. Una tabla que muestra los resultados obtenidos, con información relevante sobre cada uno de ellos y un enlace a cada uno de los elementos de la GO o KEGG encontrados. Los tipos de gráficos varían según el tipo de análisis.

En el caso de KEGG cuando una ruta resulta significativa, el diagrama de la ruta se descarga y se colorea dependiendo de la expresión de los genes incluidos en la ruta para el análisis.

```{r preparing_gene_list, echo=FALSE}

p_tibble = tibble::as_tibble(cm$p.value, rownames='PROBEID') %>% 
  dplyr::mutate(res_vs_sens = p.adjust(res_vs_sens, method = 'fdr'),
                male_vs_female = p.adjust(male_vs_female, method = 'fdr'),
                int_sex_resvssens = p.adjust(int_sex_resvssens, method = 'fdr')) %>% 
  dplyr::inner_join(geneSymbols, by='PROBEID') %>%
  dplyr::select(-GENENAME, -SYMBOL) %>% 
  tidyr::pivot_longer(c(-PROBEID, -ENTREZID), names_to = 'contrast', values_to = 'p.fdr')

fold_tibble = tibble::as_tibble(cm$coefficients, rownames='PROBEID') %>% 
  dplyr::inner_join(geneSymbols, by='PROBEID') %>%
  dplyr::select(-GENENAME, -SYMBOL) %>% 
  tidyr::pivot_longer(c(-PROBEID, -ENTREZID), names_to = 'contrast', values_to = 'fold')

gene_list = dplyr::inner_join(p_tibble, fold_tibble, by=c("PROBEID", "ENTREZID", "contrast"))


to_fold = function(df){
  sort(tibble::deframe(df %>% dplyr::select(ENTREZID, fold)), decreasing = T)
}

to_entrezid = function(df){
  df %>% dplyr::pull(ENTREZID)
}

contrast_a = 'int_sex_resvssens'

enrich_kegg = function(contrast_a, gene_list){
  gene_list_contrast = to_entrezid(gene_list %>% dplyr::filter(contrast == contrast_a, p.fdr<.1))
  gene_list_kegg = bitr_kegg(gene_list_contrast, fromType = 'ncbi-geneid', toType = 'kegg', organism = 'dme')$kegg
  enrich_res = enrichKEGG(gene_list_kegg, organism='dme', pvalueCutoff = .1, keyType = 'kegg') # Ok con el ncbi-geneid! https://www.genome.jp/dbget-bin/www_bget?dme:Dmel_CG14941 Ejemplo
  return(enrich_res)
}

contrast='int_sex_resvssens'

gse_kegg = function(contrast_a, gene_list){
  
  gene_list_contrast = to_fold(gene_list %>% dplyr::filter(contrast ==contrast_a, p.fdr<.1))
  names(gene_list_contrast) = bitr_kegg(names(gene_list_contrast), fromType = 'ncbi-geneid', toType = 'kegg', organism = 'dme')$kegg
  enrich_res = gseKEGG(gene_list_contrast,
                       organism='dme',
                       pvalueCutoff = .1,
                       nPerm = 10000,
                       keyType = 'kegg') # Ok con el ncbi-geneid! https://www.genome.jp/dbget-bin/www_bget?dme:Dmel_CG14941 Ejemplo
  return(enrich_res)
}

enrich_go = function(contrast_a, gene_list){
  gene_list_contrast = to_entrezid(gene_list %>% dplyr::filter(contrast == contrast_a, p.fdr<.1))
  
  enrich_res = enrichGO(gene          = gene_list_contrast,
                        OrgDb         = org.Dm.eg.db,
                        keyType       = 'ENTREZID',
                        ont           = "CC",
                        pAdjustMethod = "BH",
                        pvalueCutoff  = 0.1,
                        qvalueCutoff  = 0.05)
  enrich_res = setReadable(enrich_res, OrgDb = org.Dm.eg.db, keyType="ENTREZID")
  return(enrich_res)
}


gse_go = function(contrast_a, gene_list){
  
  gene_list_contrast = to_fold(gene_list %>% dplyr::filter(contrast ==contrast_a, p.fdr<.1))
  
  enrich_res = gseGO(geneList     = gene_list_contrast,
                     OrgDb        = org.Dm.eg.db,
                     keyType      = 'ENTREZID',
                     ont          = "CC",
                     nPerm        = 10000,
                     minGSSize    = 100,
                     maxGSSize    = 500,
                     pvalueCutoff = 0.1,
                     verbose      = FALSE)
  
  enrich_res = setReadable(enrich_res, OrgDb = org.Dm.eg.db, keyType="ENTREZID")
  return(enrich_res)
}

```

```{r plot_functions, echo=FALSE}

plot_enrich_ORA = function(enrich_df, contrast, type){
  if(nrow(enrich_df)==0){
    return(NA)
  }
  p1 = heatplot(enrich_df) + labs(title=paste(contrast))
  p2 = dotplot(enrich_df)
  
  plot(p1)
  plot(p2)
  
  if(type=='GO'){
  p3 = goplot(enrich_df)
  plot(p3)
  # cowplot::plot_grid(p1,p2,p3, labels = 'AUTO', nrow = 3)
  }
}

plot_enrich_GSE = function(enrich_df, contrast, type){
  if(nrow(enrich_df)==0){
    return(NA)
  }
  
  if(type=='GO'){
    p1 = emapplot(enrich_df) + labs(title=paste(contrast))
  }else{
  p1 = ridgeplot(enrich_df) + labs(title=paste(contrast))
  }
  p2 = dotplot(enrich_df) + labs(title=paste(contrast))
  # cowplot::plot_grid(p1, p2, labels = 'AUTO', nrow=2)
  plot(p1)
  plot(p2)
}

enrich_go_table = function(enrich_go){
  enrich_go %>% tibble::as_tibble() %>% dplyr::mutate(ID = glue::glue("<a href='http://amigo.geneontology.org/amigo/term/{ID}' target='_blank'>{ID}</a>",ID=ID)) %>% 
  dplyr::mutate_if(is.numeric, signif, digits=2) %>% 
  DT::datatable(escape=FALSE)
}


enrich_kegg_table = function(enrich_kegg){
  
  enrich_kegg_tibble = enrich_kegg  %>% tibble::as_tibble()
  
  enrich_kegg_tibble  %>% dplyr::mutate(Link = lapply(ID, function(x){stringr::str_sub(browseKEGG(x=enrich_kegg, pathID=x),1,-2)}),
                                 Description = paste0("<a href='",Link,"' target='_blank'>",Description,"</a>")) %>% 
    dplyr::mutate_if(is.numeric, signif, digits=2) %>% 
    dplyr::select(-Link, -one_of("geneID", "core_enrichment")) %>% 
    DT::datatable(escape=FALSE)
}

enrich_kegg_pathview = function(enrich_kegg, gene_list){
  
  enrich_kegg_tibble = enrich_kegg  %>% tibble::as_tibble()
  
  dev.null=lapply(enrich_kegg_tibble$ID,function(x){ if(!file.exists(paste0(x,'.xml'))){
    pathview(gene.data = to_fold(gene_list),
             pathway.id = x,
             species='dme')}})
  
  dev.null=lapply(enrich_kegg_tibble$ID,function(x){plot(cowplot::ggdraw() + cowplot::draw_image(image_trim(image_read(paste0(x,".pathview.png")))))})
  
}

```


## Gene Ontology

En 

### Over-representation analysis

```{r compute_over_go_ORA, echo=FALSE}
enrich_go_int = suppressMessages(suppressWarnings(enrich_go('int_sex_resvssens', gene_list)))
enrich_go_sens = suppressMessages(suppressWarnings(enrich_go('res_vs_sens', gene_list)))
enrich_go_sex = suppressMessages(suppressWarnings(enrich_go('male_vs_female', gene_list)))
```

```{r show_go_table_ORA, echo=FALSE, include=FALSE}
tibble::tibble(Contrast = c('Macho vs. Hembra', 'Resistente vs. Sensible', 'Interacción Sexo y (Resistente vs. Sensible)'),
               'Rutas sobrerrepresentadas' = c(nrow(enrich_go_sex), nrow(enrich_go_sens), nrow(enrich_go_int))) %>%
  kableExtra::kable() %>% kableExtra::kable_styling(full_width = F)
```

#### Macho vs. Hembra

En este caso aparecen muchos genes relacionados con cada ruta y la visualización se hace un poco complicada. Un [upsetplot](https://yulab-smu.github.io/clusterProfiler-book/chapter12.html#upset-plot) hubiese sido más útil, pero en este caso el paquete daba un error de compatibilidad que no he sido capaz de solucionar.

```{r show_go_ORA_table_sex, echo=FALSE}
enrich_go_table(enrich_go_sex)
```

```{r show_go_ORA_sex, echo=FALSE, fig.fullwidth = TRUE, out.width='100%', out.height='100%', fig.cap="Resultados de sobrerrepresentación para GO",fig.fullwidth = TRUE}
plot_enrich_ORA(enrich_go_sex, 'Male vs. Female', type='GO')
```

#### Resistente vs. Sensible

```{r show_go_ORA_table_res, echo=FALSE}
enrich_go_table(enrich_go_sens)
```

```{r show_go_ORA_res, echo=FALSE, fig.fullwidth = TRUE, out.width='100%', out.height='100%', fig.cap="Resultados de sobrerrepresentación para GO",fig.fullwidth = TRUE}
plot_enrich_ORA(enrich_go_sens, 'Resistente vs. Sensible', type='GO')
```

#### Interacción Sexo y (Resistente vs. Sensible)

```{r show_go_ORA_table_int, echo=FALSE}
enrich_go_table(enrich_go_int)
```

```{r show_go_ORA_int, echo=FALSE, fig.fullwidth = TRUE, out.width='100%', out.height='100%', fig.cap="Resultados de sobrerrepresentación para GO",fig.fullwidth = TRUE}
plot_enrich_ORA(enrich_go_int, 'Interaction between sex and resistant vs. sensible', type='GO')
```

### Gene Set enrichment analysis

```{r compute_go_GSE, echo=FALSE}
 gse_go_int = suppressMessages(suppressWarnings(gse_go('int_sex_resvssens', gene_list)))
 gse_go_sens = suppressMessages(suppressWarnings(gse_go('res_vs_sens', gene_list)))
 gse_go_sex = suppressMessages(suppressWarnings(gse_go('male_vs_female', gene_list)))
```

```{r show_go_table_GSE, echo=FALSE, include=FALSE}
tibble::tibble(Contrast = c('Macho vs. Hembra', 'Resistente vs. Sensible', 'Interacción Sexo y (Resistente vs. Sensible)'),
               'Rutas sobrerrepresentadas' = c(nrow(gse_go_sex), nrow(gse_go_sens), nrow(gse_go_int))) %>%
  kableExtra::kable() %>% kableExtra::kable_styling(full_width = F)
```

#### Macho vs. Hembra

```{r show_go_GSE_table_sex, echo=FALSE}
enrich_go_table(gse_go_sex)
```

```{r show_go_GSE_sex, echo=FALSE, fig.fullwidth = TRUE, out.width='100%', out.height='100%', fig.cap="Resultados de GSE para GO",fig.fullwidth = TRUE}
plot_enrich_GSE(gse_go_sex, 'Macho vs. Hembra', type='GO')
```

#### Resistente vs. Sensible

```{r show_go_GSE_table_res, echo=FALSE}
enrich_go_table(gse_go_sens)
```

```{r show_go_GSE_res, echo=FALSE, fig.fullwidth = TRUE, out.width='100%', out.height='100%', fig.cap="Resultados de GSE para GO",fig.fullwidth = TRUE}
plot_enrich_GSE(gse_go_sens, 'Resistente vs. Sensible', type='GO')
```

#### Interacción Sexo y (Resistente vs. Sensible)

```{r show_go_GSE_table_int, echo=FALSE}
enrich_go_table(gse_go_int)
```

```{r show_go_GSE_int, echo=FALSE, fig.fullwidth = TRUE, out.width='100%', out.height='100%', fig.cap="Resultados de GSE para GO",fig.fullwidth = TRUE}
  plot_enrich_GSE(gse_go_int, 'Interacción Sexo y (Resistente vs. Sensible)', type='GO')
```

## KEGG

```{r, echo=FALSE}
dros = search_kegg_organism('Drosophila melanogaster', by='scientific_name')
```


### Over-representation analysis

```{r compute_over_kegg_ORA, echo=FALSE}
enrich_kegg_int = suppressWarnings(enrich_kegg('int_sex_resvssens', gene_list))
enrich_kegg_sens = suppressWarnings(enrich_kegg('res_vs_sens', gene_list))
enrich_kegg_sex = suppressWarnings(enrich_kegg('male_vs_female', gene_list))
```

```{r show_kegg_table_ORA, echo=FALSE}
tibble::tibble(Contrast = c('Macho vs. Hembra', 'Resistente vs. Sensible', 'Interacción Sexo y (Resistente vs. Sensible)'),
               'Rutas sobrerrepresentadas' = c(nrow(enrich_kegg_sex), nrow(enrich_kegg_sens), nrow(enrich_kegg_int))) %>%
  kableExtra::kable() %>% kableExtra::kable_styling(full_width = F)
```

#### Macho vs. Hembra

```{r show_kegg_ORA_sex_table, echo=FALSE,}
enrich_kegg_table(enrich_kegg_sex)
enrich_kegg_pathview(enrich_kegg_sex, gene_list)
```


```{r show_kegg_ORA_sex, echo=FALSE, fig.fullwidth = TRUE, out.width='100%', fig.height=2, fig.width=10, out.height='100%', fig.cap="Resultados de sobrerrepresetanción para KEGG",fig.fullwidth = TRUE}
plot_enrich_ORA(enrich_kegg_sex, 'Macho vs. Hembra', type='KEGG')

```

#### Resistente vs. Sensible

```{r show_kegg_ORA_res_table, echo=FALSE,}
enrich_kegg_table(enrich_kegg_sens)
enrich_kegg_pathview(enrich_kegg_sens, gene_list)
```

```{r show_kegg_ORA_res, echo=FALSE, fig.fullwidth = TRUE, out.width='100%', fig.height=2, fig.width=10, out.height='100%', fig.cap="Resultados de sobrerrepresetanción para KEGG",fig.fullwidth = TRUE}
plot_enrich_ORA(enrich_kegg_sens, 'Resistente vs. Sensible', type='KEGG')
```

#### Interacción Sexo y (Resistente vs. Sensible)

```{r show_kegg_ORA_int_table, echo=FALSE,}
enrich_kegg_table(enrich_kegg_int)
enrich_kegg_pathview(enrich_kegg_int, gene_list)
```

```{r show_kegg_ORA_int, echo=FALSE, fig.fullwidth = TRUE, out.width='100%', fig.height=2, fig.width=10, out.height='100%', fig.cap="Resultados de sobrerrepresetanción para KEGG",fig.fullwidth = TRUE}
plot_enrich_ORA(enrich_kegg_int, 'Interacción Sexo y (Resistente vs. Sensible)', type='KEGG')
```


### Gene Set enrichment analysis

En los casos en que hemos encontrado rutas significativas, hemos utilizado el paquete *pathway* para descargar la ruta de la base de datos de KEGG e incluirla en el documento. Así los genes significativos se pueden observar dentro del contexto de la ruta.

```{r compute_kegg_GSE, echo=FALSE}
gse_kegg_int = suppressMessages(suppressWarnings(gse_kegg('int_sex_resvssens', gene_list)))
gse_kegg_sens = suppressMessages(suppressWarnings(gse_kegg('res_vs_sens', gene_list)))
gse_kegg_sex = suppressMessages(suppressWarnings(gse_kegg('male_vs_female', gene_list)))
```

```{r show_kegg_table_GSE, echo=FALSE}
tibble::tibble(Contrast = c('Macho vs. Hembra', 'Resistente vs. Sensible', 'Interacción Sexo y (Resistente vs. Sensible)'),
               'Rutas sobrerrepresentadas' = c(nrow(gse_kegg_sex), nrow(gse_kegg_sens), nrow(gse_kegg_int))) %>%
  kableExtra::kable() %>% kableExtra::kable_styling(full_width = F)
```

#### Macho vs. Hembra

```{r show_kegg_GSE_sex_table, echo=FALSE,}
enrich_kegg_table(gse_kegg_sex)
enrich_kegg_pathview(gse_kegg_sex, gene_list)
```

```{r show_kegg_GSE_sex, echo=FALSE, fig.fullwidth = TRUE, out.width='100%', fig.height=2, fig.width=10, out.height='100%', fig.cap="Resultados de GSE para KEGG",fig.fullwidth = TRUE}
plot_enrich_GSE(gse_kegg_sex, 'Macho vs. Hembra', type='KEGG')
```

#### Resistente vs. Sensible

```{r show_kegg_GSE_res_table, echo=FALSE,}
enrich_kegg_table(gse_kegg_sens)
enrich_kegg_pathview(gse_kegg_sens, gene_list)
```

```{r show_kegg_GSE_res, echo=FALSE, fig.fullwidth = TRUE, out.width='100%', fig.height=2, fig.width=10, out.height='100%', fig.cap="Resultados de GSE para KEGG",fig.fullwidth = TRUE}
plot_enrich_GSE(gse_kegg_sens, 'Resistente vs. Sensible', type='KEGG')

```

#### Interacción Sexo y (Resistente vs. Sensible)

```{r show_kegg_GSE_int_table, echo=FALSE,}
enrich_kegg_table(gse_kegg_int)
enrich_kegg_pathview(gse_kegg_sens, gene_list)
```

```{r show_kegg_GSE_int, echo=FALSE, fig.fullwidth = TRUE, out.width='100%', fig.height=2, fig.width=10, out.height='100%', fig.cap="Resultados de GSE para KEGG",fig.fullwidth = TRUE}
plot_enrich_GSE(gse_kegg_int, 'Interacción Sexo y (Resistente vs. Sensible)', type='KEGG')
```

# Archivos generados

```{r, echo=FALSE}
save_dose_result = function(enrich_df, fname){
  enrich_df %>% tibble::as_tibble() %>% readr::write_csv(x = ., path = paste0(fname,'.csv'))
}

save_exprs = function(enrich_df, fname){
  save(enrich_df, file = paste0(fname,'.Rdata'))
  enrich_df %>% exprs() %>% tibble::as_tibble() %>% readr::write_csv(path = paste0(fname,'.csv'))
}

if(!file.exists('results.zip')){

# Normalized-data
save_exprs(eset_rma, 'results/normalized_data')

# Normalized-Filtered-data
save_exprs(eset_rma_filtered, 'results/normalized_filtered_data')

# Tables
top_sex_annotated %>% readr::write_csv(path = 'results/top1000_male_female.csv')
top_int_annotated %>% readr::write_csv(path = 'results/top1000_interaction_male_female_res_sems.csv')
top_res_vs_sens_annotated %>% readr::write_csv(path = 'results/top1000_res_sens.csv')

# Enrichemnt

enrich_go_int %>% save_dose_result(fname='results/ora_go_interaction_male_female_res_sems.csv')
enrich_go_sens %>% save_dose_result(fname='results/ora_go_interaction_res_sens.csv')
enrich_go_sex %>% save_dose_result(fname='results/ora_go_interaction_male_female.csv')

gse_go_int %>% save_dose_result(fname='results/gse_go_interaction_male_female_res_sens.csv')
gse_go_sens %>% save_dose_result(fname='results/gse_go_interaction_res_sens.csv')
gse_go_sex %>% save_dose_result(fname='results/gse_go_interaction_male_female.csv')

enrich_kegg_int  %>% save_dose_result(fname='results/ora_kegg_interaction_male_female_res_sems.csv')
enrich_kegg_sens %>% save_dose_result(fname='results/ora_kegg_interaction_res_sens.csv')
enrich_kegg_sex %>% save_dose_result(fname='results/ora_kegg_interaction_male_female.csv')

gse_kegg_int  %>% save_dose_result(fname='results/gse_kegg_interaction_male_female_res_sems.csv')
gse_kegg_sens %>% save_dose_result(fname='results/gse_kegg_interaction_res_sens.csv')
gse_kegg_sex %>% save_dose_result(fname='results/gse_kegg_interaction_male_female.csv')

zip::zip(files='results',zipfile = 'results.zip')

unlink('./results')
}

```

|Nombre|
|-------------|
|normalized_data.csv/.Rdata|
|normalized_filtered_data.csv/.Rdata|
|top1000_male_female.csv|
|top1000_interaction_male_female_res_sems.csv|
|top1000_res_sens.csv|
|normalized_data|
|ora_go_interaction_male_female_res_sems.csv|
|ora_go_interaction_res_sens.csv|
|ora_go_interaction_male_female.csv|
|gse_go_interaction_male_female_res_sens.csv|
|gse_go_interaction_res_sens.csv|
|gse_go_interaction_male_female.csv|
|ora_kegg_interaction_male_female_res_sems.csv|
|ora_kegg_interaction_res_sens.csv|
|ora_kegg_interaction_male_female.csv|
|gse_kegg_interaction_male_female_res_sems.csv|
|gse_kegg_interaction_res_sens.csv|
|gse_kegg_interaction_male_female.csv|

# Referencias a los paquetes utilizados

```{r}
citation('clusterProfiler')
```

